【裁判字號】    97,訴,1508
【裁判日期】    980408
【裁判案由】    返還不當得利等
【裁判全文】
臺灣士林地方法院民事判決              97年度訴字第1508號
原      告  甲○○
訴訟代理人  鄭文龍律師
複  代理人  蔡碧家律師
被      告  乙○○
上列當事人間返還不當得利等事件，本院於民國98年3 月25日言
詞辯論終結，判決如下：
    主  文
被告應給付原告新臺幣伍佰貳拾柒萬元，及其中新臺幣伍佰萬元
自民國九十七年五月七日起、其中貳拾柒萬元自民國九十七年十
二月二日起，均至清償日止，按週年利率百分之五計算之利息。
原告其餘之訴駁回。
訴訟費用新臺幣伍萬肆仟柒佰伍拾伍元由被告負擔百分之九十七
即新臺幣伍萬仟壹佰壹拾肆元，餘由原告負擔。
本判決第一項於原告以新臺幣壹佰柒拾陸萬元為被告供擔保後，
得假執行。但被告如以新臺幣伍佰貳拾柒萬元為原告預供擔保或
將上開金額提存後，得免為假執行。
原告其餘假執行之聲請駁回。
    事實及理由
壹、程序方面：
    按「能獨立以法律行為負義務者，有訴訟能力。」「無行為
    能力人之意思表示，無效；雖非無行為能力人，而其意思表
    示，係在無意識或精神錯亂中所為者亦同。」民事訴訟法第
    45條、民法第75條分別定有明文。經查，原告非民法第13條
    所示之無行為能力或限制行為能力人，亦非民法第14條、第
    15條所示之禁治產人，且原告本人於民國98年3 月25日言詞
    辯論期日親自到庭，表示確有委任訴訟代理人提起本件訴訟
    之意思（第124 頁），尚無精神錯亂或無意識之情形，應認
    具有訴訟能力，合先敘明。
貳、實體方面：
一、原告起訴主張：
  (一)原告自96年9 月間因罹患憂鬱症而長期於羅東博愛醫院就醫
    ，惟病情一直無法獲得控制，至97年5 月間已喪失一般正常
    判斷能力，並出現迫害妄想症，而處於精神錯亂之狀態。被
    告與原告有長達十餘多交情，竟利用原告與丈夫分居且未與
    子女同住，且原告精神錯亂無法正常為意思表示之機會，於
    97年5 月間向原告稱，倘原告執其所有門牌號碼臺北市○○
    區○○路5 巷9 號房屋作為抵押向農會借款新臺幣（以下同
    ）500 萬元，得以該500 萬元賺取利息1 萬2,500 元云云，
    因原告無法正確判斷貸款亦須支付利息乙事，遂交出不動產
    所有權狀等資料，由被告攜原告至臺北市北投區農會辦理貸
    款500 萬元，迨臺北市北投區農會撥款至原告帳戶後，被告
    旋填寫匯款申請書將500萬元轉至自己名下。
  (二)被告復於97年7 月7 日，帶原告至中國信託開戶並辦理提款
    卡，訛稱原告之提款卡為國外卡且未開卡，因此無法使用，
    必須轉至被告之提款卡內始得提領云云，使原告將提款卡及
    密碼交予被告，被告旋於97年7 月8 日、9 月、16日每日3
    次共計9 次，擅自以原告之提款卡盜領原告之存款，每次提
    領3 萬元共計27萬元。
  (三)又被告於97年7 戶7 日至國泰世華銀行開戶，擅自將原告所
    有之15萬5,000 元現金存入自己之國泰世華銀行帳戶，並為
    取信原告，將其存摺交予原告保管，然印鑑、提款卡、密碼
    均由被告自行保管，被告迄今亦未歸還此筆金錢。
  (四)爰依侵權行為、不當得利之法律關係，訴請被告返還原告
    542 萬5,000 元及法定遲延利息等語。
  (五)並聲明：1.被告應給付原告542 萬5,000 元，及其中500 萬
    元自97年5 月6 日之翌日起、其中42萬5,000 元自起訴狀繕
    本送達翌日起，均至清償日止，按週年利率5%計算之利息。
    2.原告願供擔保，請准宣告假執行。
二、被告則以：
  (一)因原告欲與其夫離婚，不願將其所有之不動產分歸其夫，故
    將不動產設定抵押借款500 萬元，並將貸得之款項500 萬元
    借予被告，由被告為原告支付銀行利息每月1 萬2,500 元，
    並加計利息1 萬2,500 元予原告，約定借款期間為5 年，茲
    被告有意將上開500 萬元返還原告。
  (二)除上開500 萬元以外，其餘金額均與被告無關，自中國信託
    帳戶提領之錢係原告自行花用。
  (三)國泰世華銀行帳戶之錢係被告向原告借款500 萬元中之一部
    分，被告自玉山銀行帳戶提領20萬元後，轉存入國泰世華銀
    行帳戶，復領出作為律師費及家用。原告提出之光碟錄音內
    所稱之簿子，係原告欲拿其所有之中國信託存摺，誤取走被
    告所有之國泰世華銀行存摺等語置辯。
  (四)並聲明：(1)原告之訴及假執行之聲請均駁回。(2)如受不利判
    決，願供擔保請准宣告免為假執行。
三、本件經本院依民事訴訟法第271 條之1 準用同法第270 條之
    1 第1 項第3 款規定，整理並協議簡化爭點及不爭執點如下
    （本院98年3 月4 日言詞辯論筆錄，第88頁）：
  (一)兩造不爭執之事實：
    1.原告於97年5 月6 日向臺北市北投區農會貸款500 萬元，
      同日放款匯入原告帳戶後，旋匯款至被告設於玉山銀行北
      投分行帳戶內（第20頁至第21頁）。
    2.原告設於中國信託北投分行帳戶，於97年7 月8 日、97年
      7 月9 日、97年7 月16日各以金融卡提款3 萬元3 次，共
      27萬元（第41頁至第42頁）。
    3.被告於97年7 月17日在國泰世華銀行建國分行開戶存入現
      金15萬5,000 元，嗣於97年8 月4 日以金融卡提款3萬 元
      、同年8 月21日提款3 萬元3 次、同年8 月29日提款2 萬
      元，目前餘額1 萬4,643 元（第72頁至第73頁）。
  (二)兩造爭執要旨：
    1.被告總計自原告處取得之金額若干？
    2.被告占有原告財產有無法律上原因？
    3.被告是否有詐欺、侵占或竊盜原告財物之侵權行為？
四、茲就上述爭點，析述本院得心證之理由如下：
  (一)被告自原告處取得之金額：
    原告主張被告自原告處取得500 萬元、27萬元、15萬5,000
    元，共計542 萬5,000 元，被告則辯稱僅取得500 萬元云云
    。經查：
    1.關於500 萬元部分，原告於97年5 月6 日向臺北市北投區
      農會借款500 萬元，同日放款轉入原告設於臺北市北投區
      農會之00000000000000號帳戶後，旋於同日經被告填寫匯
      款單匯入被告設於玉山銀行北投分行之0000000000000 號
      帳號之事實，業據原告提出匯款申請書（第19頁）、存摺
      （第20頁至第21頁）等為證，並有北投區農會98年1 月21
      日北投農信字第0980 000044 號函送之借據在卷足考（第
      68頁至第69頁），復為被告所不爭執，則原告此部分主張
      自堪認定。
    2.關於27萬元部分，查原告設於中國信託北投分行帳戶，於
      97年7 月7 日現金存入30萬元，旋於97年7 月8 日、97年
      7 月9 日、97年7 月16日各以金融卡提款3 萬元3 次，共
      27萬元之事實，有存摺影本附卷可稽（第41頁至第42頁）
      。被告雖辯稱該款項係原告自行提領花用云云，證人楊素
      貞於本院98年3 月25日亦到庭證稱：「那次是我們三個人
      一起去北投郵局領錢，從原告帳戶領錢出來，再到中國信
      託存進去」（第122 頁反面）、「我沒有看到被告拿走原
      告的提款卡，我們一起去中國信託辦理存款……是被告叫
      原告把密碼寫下來，怕原告忘記，密碼寫完是在原告那邊
      ，我沒有說被告把原告的包包拿走」云云（第123 頁反面
      ）。惟查，依原告提出之錄音光碟暨譯文顯示，證人楊素
      貞曾向原告家人陳稱：伊有看到原告自郵局將30萬元領出
      ，因被告向原告表示辦理中國信託卡出國才能使用，故原
      告將錢存入中國信託，並設定2 組各6 碼及4 碼之密碼，
      之後原告依被告指示將密碼寫下交予被告，三人回到貴子
      坑，被告說要辦事情，便拿原告放置所有證件之包包出去
      ，事後被告向伊表示，其偷領原告中國信託之錢，是為了
      給訴外人高中文6 萬元吃紅及工錢，且被告向原告表示該
      提款卡於國內不能使用等語，此經本院當庭勘驗錄音帶無
      訛（第123 頁反面），核與譯文內容無誤（第115 頁至第
      116 頁），並與被告於錄音光碟暨譯文內向原告稱：原告
      辦的卡係外國卡，在國內不能使用，要將錢轉至被告帳戶
      ，故索取原告之密碼等語相符（第34頁），顯見被告確曾
      向原告索取提款卡密碼，將原告帳戶內之金錢提領出，則
      證人楊素貞上開於本院之證述內容，乃附合迴護被告之詞
      ，不足採信。
    3.關於15萬5,000 元部分，被告固於97年7 月17日於國泰世
      華銀行開戶並存入15萬5,000 元，此有該行98年1 月22日
      （98）國世建國字第0008號函可稽，惟被告辯稱該款項自
      前揭500 萬元之一部。經查，被告於97年5 月6 日自原告
      設於臺北市北投區農會帳戶內將500 萬元轉匯至其設於玉
      山銀行北投分行之帳戶內後，先後於97年5 月8 日、同年
      月13日各轉帳200 萬元至其所有設於中國信託之帳戶內，
      另陸續轉出20萬元、70萬元及其他小額，目前餘款僅2 萬
      2,395 元，另承前所述，被告於97年7 月8 日至16日陸續
      自原告設於中國信託之帳戶內提領共計27萬元，則被告辯
      稱其於97年7 月17日在國泰世華銀行開戶存入之15萬5,00
      0 元係上開金額之一部，亦不無可能。原告雖提出錄音光
      碟暨譯文，顯示原告曾向被告質疑：「簿子」為何係被告
      之名字等語（第10頁），並提出被告設於國泰世華銀行之
      帳戶存摺原本為證（第123 頁反面，影本見第43頁至第44
      頁），然被告辯稱上開錄音光碟內所稱之「簿子」係指原
      告中國信託帳戶之存摺，係原告拿錯存摺等語，且錄音光
      碟確實未提及兩造所稱之「簿子」係國泰世華銀行之存摺
      ，亦未提及原告曾交付被告15萬5,000 元，參以原告設於
      臺北市北投區農會、中國信託等帳戶內，並無於97年7 月
      17日提領15萬5,000 元之紀錄，此外，原告復未能舉證證
      明曾交付15萬5,000 元現金予被告，則原告此部分空言主
      張，即非可採。
    4.綜上，被告曾自原告處取得500 萬元、27萬元之事實，堪
      以認定，至於原告主張其曾另行交付被告15萬5,000 元乙
      節，即屬無據。
  (二)被告無法律上原因占有原告所有之527萬元：
    原告主張被告趁原告精神疾患無法辨別事理而自原告處取得
    金錢，無法律上之原因等語，被告則辯稱其中500 萬元係向
    原告借貸云云。經查：
    1.原告主張之事實，業據其提出錄音光碟暨譯文，顯示兩造
      曾有下列對話：「原告：你那個500 萬元那個……還存進
      你的戶頭……我又沒欠你的錢，你把我貸款的500 萬元…
      …我又沒欠你的錢，貸款的那個……農會的那個500 萬，
      你領走了」、「被告：沒領出來你聽不懂啊……」、「原
      告：那我的錢也不用匯到你的戶頭裡去，那個農會借的50
      0 萬，那也不用匯到你的戶頭裡去……」、「被告：我們
      當然是沒有欠，本來就是沒有欠，你是聽不懂喔，那是為
      了要領利息錢你是聽不懂喔……農會就是轉好領利息啊，
      不然你利息要去哪裡生，你要是給人領出來，要是我領出
      來，你就沒有錢可以領……」、「原告：那時候寫的，轉
      進你的戶頭，你再轉進我的戶頭，轉郵局的戶頭」、「被
      告：不然，不做人頭你怎麼領錢」等語（第24頁至第25頁
      、第28頁至第29頁），足見被告係以賺取利息為由，慫恿
      原告向臺北市北投區農會貸款500 萬元，惟竟擅自將原告
      貸得之500 萬元轉入自己設於玉山銀行北投分行之帳戶內
      ，經原告質問後，向原告隱瞞其早於轉帳1 週內幾近將50
      0 萬元提領殆盡之事實，而訛稱上開安排係為使原告得以
      賺取利息等語，則原告主張被告向其詐取500 萬元，無法
      律上原因乙節，洵屬有據。
    2.被告雖辯稱其係向原告借用500 萬元云云，惟未能提出任
      何借貸字據以實其說。且被告前於臺灣士林地方法院檢察
      署97年偵字第9710、2271號偵查案件中辯稱：伊曾陸續出
      借1,000 餘萬元予原告，伊於90年間將現金3,000 萬元交
      予原告保管，遭原告挪用，目前尚積欠1,200 萬元，該50
      0 萬元係原告清償之用云云，其前後供述矛盾不一，且與
      上開錄音光碟內容有悖，委不足採。
    3.至於被告自原告帳戶提領27萬元部分，被告未能陳明兩造
      間有任何法律上之原因存在，則原告主張被告此部分亦係
      不當得利，亦屬有據。
五、按「無法律上之原因而受利益，致他人受損害者，應返還其
    利益。」「因故意或過失，不法侵害他人之權利者，負損害
    賠償責任。」「負損害賠償責任者，除法律另有規定或契約
    另有訂定外，應回復他方損害發生前之原狀。因回復原狀而
    應給付金錢者，自損害發生時起，加給利息。」「給付無確
    定期限者，債務人於債權人得請求給付時，經其催告而未為
    給付，自受催告時起，負遲延責任。其經債權人起訴而送達
    訴狀，或依督促程序送達支付命令，或為其他相類之行為者
    ，與催告有同一之效力。」「遲延之債務，以支付金錢為標
    的者，債權人得請求依法定利率計算之遲延利息。」「應付
    利息之債務，其利率未經約定，亦無法律可據者，週年利率
    為百分之五。」民法第179 條前段、第184 條第1 項前段、
    213 條第1 項、第2 項、第229 條第2 項、第233 第1 項前
    段、第203 條分別定有明文。從而，原告基於不當得利、侵
    權行為之法律關係，訴請被告給付原告527 萬元，及其中50
    0 萬元自匯款翌日即97年5 月7 日、其餘27萬元自起訴狀繕
    本送達翌日即97年12月2 日起，均至清償日止，按週年利率
    5%計算之利息，為有理由，應予准許。逾此金額之請求為無
    理由，應予駁回。
六、兩造陳明願供擔保，聲請宣告假執行或免為假執行，經核原
    告勝訴部分，合於法律規定，爰分別酌定相當之擔保金額宣
    告之。至原告其餘假執行之聲請，因訴之駁回而失所依據，
    不予准許。
七、末按，「法院為終局判決時，應依職權為訴訟費用之裁判。
    」民事訴訟法第87條第1 項定有明文。查本件原告之訴為有
    理由，訴訟費用5 萬4,757 元應由被告負擔97% 即5 萬3,11
    4 元（元以下4 捨5 入），餘由原告負擔。
八、本件事證已臻明確，兩造其餘攻擊防禦方法及舉證，經審酌
    與判決結果不生影響，爰不一一斟酌論述，附此敘明。
九、據上論結，本件原告之訴為一部有理由、一部無理由，依民
    事訴訟法第79條、第87條第1 項、第390 條第2 項、第392
    條第2 項，判決如主文。
中    華    民    國    98    年    4     月    8    日
                  民事第二庭  法  官  陳玉曆
以上正本證明與原本無異。
如對本判決上訴，應於判決送達後20日內向本院提出上訴狀。
中    華    民    國    98    年    4     月    10    日
                              書記官  吳華瑋


司法院資訊處製作；財團法人民間司法改革基金會備份。
